【裁判字號】    92,家聲,8
【裁判日期】    920516
【裁判案由】    指定夫妻住所
【裁判全文】
臺灣桃園地方法院民事裁定                            九十二年度家聲字第八號
    聲  請  人  甲○○
    相  對  人  乙○○
右當事人聲請裁定夫妻住所事件，本院裁定如左：
    主      文
定桃園縣龍潭鄉○○村○○鄰○○路○段三七八巷十一號五樓為兩造共同住所。
聲請費用由相對人負擔。
    理      由
一、本件聲請意旨以：按「夫妻互負同居之義務。但有不能同居之正當理由者，不在
    此限」，民法第一千零零二條訂有明文。此夫妻互負同居義務，係婚姻關係中夫
    妻人倫上本質的，在婚姻關係存續中，即自結婚起，以至婚姻關係消滅時止，自
    應繼續存在。又夫妻同居之住所，究為何處？依修正公布民法第一千零零二條規
    定：「夫妻之住所，由雙方共同協議之，未為協議或協議不成時，得聲請法院定
    之。法院為前項裁定前，以夫妻共同戶籍地推定為其住所。」，修正前之民法第
    一千零零二條係經宣告違憲，故自大法官會議釋字第四五二號解釋公布日起，至
    遲於屆滿一年時失效，則於修法即八十七年六月十七日前結婚之夫妻，仍有新修
    正之民法第一千零零二條規定之適用。是如就住所之設定未能妥協或有所約定，
    分居各處，要與夫妻係以共同生活為目的，而互負履行同居之義務有違，則於斯
    時，法院即應依當事人請求，斟酌兩造身分、經濟、地位及居住該住所原因為何
    等一切情狀，指定兩造共同履行同居生活之住所，俾使兩造得以遵循，以維夫妻
    生活之圓滿及幸福。兩造於八十年四月十八日結婚，嗣於八十七年五月遷入原告
    所購買之龍潭鄉○○村○○路三七八巷十一號五樓共同居住。嗣因欲出售系爭建
    物，於八十九年八月原告搬回桃園縣楊梅鎮○○里○○鄰○○路一一六巷三六號
    八樓與父母共同居住，惟因被告表示無法與原告父母共同生活而獨自在外租屋生
    活。經原告訴請履行同居，惟經鈞院認定兩造並未可資認定之履行同居之地點因
    而駁回原告之訴訟確定在案。經原告履次與被告協調均未能彼此妥協，迄至今日
    兩造別居已逾兩年，徵諸前開規定，為維夫妻共同生活之意旨，爰依前開規定提
    起本件訴訟。兩造前本已桃園縣龍潭鄉○○村○○路○段三七八巷十一號五樓為
    履行同居之地點，當時亦無任障礙事情發生，當時雖因欲出售系爭建物而搬離，
    惟嗣後並未出售出去。爰請求以該地為雙方履行同居地之地點，以避免發生適應
    之困難等語。
二、按「夫妻之住所，由雙方共同協議之；未為協議或協議不成時，得聲請法院定之
    。法院為前項裁定前，以夫妻共同戶籍地推定為其住所。」，民法第一千零零二
    條定有明文。查本件兩造於八十年四月十八日結婚，結婚初期係以桃園縣楊梅鎮
    梅溪里租屋處為住所，於八十七年五月間因聲請人購置位於桃園縣龍潭鄉○○村
    ○○路○段三七八巷十一號五樓房屋，兩造便搬至該處居住，嗣因聲請人擬出售
    前開龍潭鄉○○村○○路建物，聲請人乃於八十九年八月間搬回桃園縣楊梅鎮○
    ○里○○鄰○○路一一六巷三六號八樓其父母住處，相對人因認聲請人父母前揭
    住處不適宜小孩居住，乃於八十九年八月九日攜子女遷出聲請人居住之龍潭鄉○
    ○村○○路○段三七八巷十一號五樓房屋，另在外租屋居住，後再由聲請人母親
    於八十九年九月四日聲請人、相對人及子女等之戶籍遷至前揭楊梅鎮○○路一一
    六巷三六號八樓，聲請人復於九十一年五月一日將戶籍地址遷至龍潭鄉○○村○
    ○路○段三七八巷一一號五樓，以及兩造於八十九年分居前後，雙方並未就住所
    有任何共同協議之事實，業據聲請人提出戶籍謄本、本院九十年度婚字第三三四
    號民事判決各乙份為證，並為相對人當庭所不爭執，亦經兩造於前開履行同居事
    件審理中陳稱明確，復經本院依職職調閱本院九十年度婚字第三三四號、臺灣高
    等法院九十年家上字第三三一號履行同居事件全案卷宗查核無訛，堪認兩造於八
    十九年分居前，兩造及子女共同居住於龍潭鄉○○村○○路○段三七八巷一一號
    五樓，兩造共同戶籍地亦設籍該址，亦即兩造實係以該址為永久共同生活為目的
    而履行夫妻同居義務之住所甚明，嗣兩造於八十九年八月分居後，就夫妻之住所
    並未為任何協議，而兩造及子女之戶籍址，業經聲請人母親於同年九月四日將之
    遷往楊梅鎮○○路地址，又聲請人另於九十一年五月一日將戶籍地址遷回前開龍
    潭地址，致兩造住所現究為何處有所不明。本院審酌夫妻之住所，如因雙方未能
    協議而分居二處，要與夫妻係以共同生活為目的，而互負履行同居之義務，構成
    婚姻本質之內容有違，認如依兩造以前主觀上共同永久居住之意願及客觀上居住
    時間之久暫，及兩造身分、經濟、地位及居住該住所原因及兩造、子女家居條件
    便利性及適應性等一切情狀，聲請人依法請求以桃園縣龍潭鄉○○村○○○鄰○
    ○路○段三七八巷十一號五樓為兩造共同住所，俾使兩造得以遵循，以維夫妻生
    活之圓滿及幸福，於法並無不合，應准許之。
據上論結，依民事訴訟法第七十八條、第九十五條，裁定如主文。
中      華      民      國    九十二    年      五      月    十六      日
                                    臺灣桃園地方法院家事法庭
~B法  官  汪智陽
右正本係照原本作成
如對本裁定不服，應於收受裁定後十日內，提起抗告
中      華      民      國    九十二    年      五      月     十六     日
~B書記官  陳月桂


司法院資訊處製作；財團法人民間司法改革基金會備份。
